【裁判字號】    99,家訴,31
【裁判日期】    990831
【裁判案由】    所有權移轉登記等
【裁判全文】
臺灣臺北地方法院民事判決              99年度家訴字第31號
原      告  葉介文
訴訟代理人  楊揚律師
            蘇育德
被      告  葉樹華
訴訟代理人  顧立雄律師
            洪舒萍律師
上列當事人間所有權移轉登記等事件，本院於民國99年8月26日
言詞辯論終結，判決如下：
    主  文
被告應將附表所示之土地及其上之建物移轉登記為原告所有，並
交付之。
訴訟費用由被告負擔。
本判決第一項於原告以新台幣伍拾伍萬元供擔保後，得假執行；
但被告如於假執行程序實施前提供新台幣壹佰陸拾伍萬元預為擔
保，得免為假執行。
    事實及理由
一、原告起訴主張：
  (一)如附表所示之土地及建物（下稱系爭房地）原為原告姑媽
      余葉梅生有。因原告自幼與姑媽共同生活，感情甚篤，至
      姑媽年歲漸高，原告待之如親，姑媽感同身受，考慮原告
      經濟能力不佳，多次表示欲將系爭房地於其百日後贈與原
      告。因此，余葉梅生初於民國83年11月間親書遺囑，並由
      涂哲、邱令綺擔任見證人，於遺囑第3條表示欲將系爭房
      屋遺贈予原告。
  (二)余葉梅生業於95年3月19日死亡，依法其繼承人即被告葉
      樹華應依遺囑內容將爭房地辦理移轉登記並交付予原告。
      被告竟違背被繼承人之遺囑囑內容於辦理繼承登記後，經
      原告多次請求，仍未依土地登記規則第123條第1項之規定
      ，會同原告向地政機關辦理系爭房地之所有權移轉登記，
      並拒不交付系爭房地予原告。原告依上開遺囑第3條，請
      求被告將系爭房地移轉登記並交付。
  (三)訴之聲明：如主文所示。
二、被告則以：
  (一)本件原告起訴時，係主張被告應將余葉梅生之系爭房地所
      有權移轉登記並交付云云。然余葉梅生之繼承人除被告外
      ，尚有余葉梅生女兒余筱梅，本件訴訟對全體繼承人間具
      有合一確定之必要，故應以全體繼承人為共同被告，當事
      人始為適格，原告起訴時，未列余筱梅為共同被告，依最
      高法院80年台上字第2378號判決意旨，本件起訴當事人適
      格顯有欠缺，應裁定駁回。
  (二)原告所提遺囑之真正，被告爭執之。余葉梅生於95年3月
      19日身故，若該等遺囑確為余葉梅生所書立，並於其死亡
      前即存在，何以原告於被告辦理繼承登記，完全未曾提出
      主張，詎於時隔3年半後，突然提出2份簽署時間相隔近10
      年之久之遺囑，率爾主張其為系爭房地之受遺贈人，並向
      被告請求將系爭房地之所有權移轉登記予原告云云，此顯
      不合理。本件原告提出之遺囑，僅記載年、月，而未記明
      「日」，依據民法第1189條、第1190條及最高法院28年上
      字第2293號判例，不具備法定方式而不生效力。
  (三)原告於余葉梅生年事漸長，身體狀況不佳後，為牟取其財
      產，先後時常向余葉梅生以借款為名義，索取金錢花用，
      其後又侵占余葉梅生請原告代為匯款之8萬元美金，更有
      甚者，明知余葉梅生不願意住療養院，卻擅自將其棄置基
      隆八斗子療養院，直至余葉梅生世前均未前往探視。
  (四)余葉梅生為被告之大姐，被告為家中么子，因此余葉梅生
      自小對被告特別疼愛，余葉梅生來台時，即將被告自大陸
      杭州攜來台灣，與余葉梅生及其夫婿在台北共同生活多年
      ，被告感念大姐厚愛，對余葉梅生多所照顧，如遇有困難
      ，均會主動協助幫忙。余葉梅生曾親口對被告說「因傭人
      請假，我答應暫住介文家。雖說是暫時，我仍住不下。去
      吃飯的時候，他們把好的菜收起來自己吃，不讓我吃，我
      又不是傭人....我此次是從介文家逃出來的....我要告訴
      你一件事，介文不慬要我的房子，而且還要我的全部財產
      ，叫我不要再把錢給筱梅，他老是逼我改寫遺囑，好可怕
      ！又我的房地產權狀及印鑑章都被他拿走，怎麼辦？」，
      是原告種種行為舉止，實令人心寒。原告竟表示其對余葉
      梅生侍之如親，將系爭房地遺贈予原告云云，誠與實事相
      悖，益證該等遺囑顯非真正。
  (五)原告聲請訊問證人邱令綺、涂炯深等人到庭說明。然證人
      無法證明系爭遺囑原本上見證人簽名人之真正，再證人涂
      炯深並非涂哲簽名之真正，況涂炯深亦未親自見聞涂哲是
      否確於93年5月間見證遺囑之真正，其不具證人之適格；
      而涂炯深到庭時證稱其父親涂哲已逝，生前僅說幫余葉梅
      生遺囑見證，並沒有告訴伊遺囑內容，伊亦未在遺囑作成
      時在場見證等，顯見伊毫不知情。證人邱令綺到庭雖證述
      原告提出之遺囑係其在上簽名，並表示余葉梅生生前疼愛
      原告，因此將系爭房贈與原告云云，惟證人非余葉梅生本
      人，本無法揣測余葉梅生之真意，其證詞至多僅為余葉梅
      生刻意隱瞞下之片段事實，不足採信。余葉梅生個性好勝
      ，為免顏面難堪，基於「家醜不可外揚」之心態，在朋友
      面前絕口不提，其而要求被告亦不許向外人道，故證人無
      從知悉原告對余葉梅生臨終前有此令人髮指之行徑，余葉
      梅生實無可能將名下所有之房屋贈與如此不孝之原告，縱
      然證人於余葉梅生書立遺囑時在場，惟遺囑作成時間距余
      葉梅生95年3月19日病逝時間分別長達12年及2年之久，不
      僅該等遺囑因欠缺法定要式本屬無效，且無效之私文書本
      無可能由證人之證言補正其效力，且該等遺囑內容非余葉
      梅生臨終前之真意，是原告執此主張被告應將系爭房地之
      所有權移轉登記予原告云云，顯乏其據，更昧於余葉梅生
      之遺願等語，資為抗辯。
  (六)答辯聲明：原告之訴駁回。
三、原告主張其姑姑余葉梅生生前自書遺囑，並將系爭房地指示
    其辭世後，由原告繼承，因父親即被告為余葉梅生在台之唯
    一親人，為法定第三順位繼承人，被告違反遺囑之指示逕將
    系爭房屋以其為繼承遺產辦理繼承登記之事實，業據原告提
    出系爭房地所有權狀影本、被繼承人余葉梅生83年11月簽立
    自書遺囑影本、被繼承人余葉梅生93年5月簽立自書遺囑影
    本及其除戶戶籍謄本等件為證（見本院審補卷第5-12頁）。
    被告則爭執本件原告單獨起訴當事人不適格、否認系爭遺囑
    之真正等，並以前開情詞置辯等。因之，本件應審酌者為：
    原告之起訴是否當事人適格？系爭遺囑是否真正？被告應否
    按遺囑移轉登記及交付系爭房地
  (一)原告之起訴是否當事人適格？
    1.查被繼承人余葉梅生於95年3月19日以94歲高齡（民國1年
      1月29日生）辭世，有除戶戶籍謄本可按（見審補卷第12
      頁），其繼承人為其子女即大陸地區人民余筱梅，後者於
      95年4月26日經律師代理，依臺灣地區與大陸地區人民關
      係條例（下稱兩岸關係條例）第66條前段規定向本院聲明
      繼承，經本院准予其聲明繼承，此有本院95年度繼字第33
      號、95年度家抗字第46號裁定附卷可按（見本院卷第頁）
      。
    2.惟觀之登記被告名下之系爭房屋之建物登記謄本，其登記
      原因為繼承登記，而被告為被繼承人余葉梅生之四弟，余
      葉梅生父、母、夫均已離世，其為大姐亦為長女、次女葉
      樹、三女葉樹芬，大弟葉樹棠、二弟葉樹賢、三弟葉樹
      德均為大陸地區人民，葉樹棠、葉樹賢均已身故，僅子女
      余筱梅與在台灣之四弟即被告為繼承人，有原告提出之繼
      承系統表可按（見本院卷第40頁）。
    3.依民法第1138條、第1176條第6項規定，余葉梅生之子女
      余筱梅為其繼承人，其有拋棄繼承之事實後，始由次順序
      之被告繼承之。但余筱梅已依兩岸關係條例第66條規向本
      院聲明繼承，已如前述，則系爭房屋應由其繼承，惟現由
      被告以繼承登記辦理，與當時之情狀不符。
    4.經查，被告於96年1月25日就系爭房屋以繼承為原因，向
      台北市松山地政事務所申請土地所有權移轉登記，該所於
      同年1月29日命被告補正繼承人余筱梅與被告之協議書，
      被告於96年2月1日補正，且系爭房屋經稅捐機關核定價額
      土地為731萬0,041元、房屋為15萬7,200元，均由被繳納
      另被告申請時向該所切結系爭房屋之所有權狀業已遺失（
      所有權狀為原告持有，見審補卷第5-6頁），願負法律責
      任等情，此有該所於99年5月21日覆本院函檢附被告申請
      繼承登記文件可證（見本院卷第68-70、81頁），該所未
      將協議書內容併送本院，但被告到庭稱：因為余筱梅依規
      定，只能繼承200萬元範圍內之遺產，不能繼承在台灣地
      區之不動產，其曾給付余筱梅200萬元，有收據可查等語
      （見本院99年5月5日訊問筆錄，本院卷第55頁反面-56頁
      ）。是故繼承人余筱梅已依兩岸關係條例規定取得最高上
      限之遺產，而台北市松地政事務所認被告與余筱梅取得
      200萬元後之協議後，仍認為被告因繼承而移轉系爭房屋
      登記。
    5.系爭房屋本應由大陸地區繼承人余筱梅承，其實際市價已
      逾200萬元，依法余筱梅僅能繼承200萬元範圍遺產，而被
      繼承人余葉梅生其餘在大陸地區之妹妹及弟弟均因余筱梅
      聲明繼承而無法繼承，但因被告係余葉梅生在台灣唯一之
      四弟，其遺產超出200萬元部分，依兩岸關係第67條第1項
      中段「超過部分，歸屬臺灣地區繼承之人；臺灣地區無同
      為繼承之人者，歸屬臺灣地區後順之繼承人」規定，即為
      被告可為繼承部分，則被告於支付余筱梅200萬元款項後
      ，其就系爭房屋取得之原因，可資解釋為其係依特別法律
      規定之繼承原因而取得所有權。
    6.余筱梅即已取得200萬元，其對系爭房屋喪失處分權，而
      系爭房屋又登記在被告名下，被告即有處分系爭房屋之權
      能，原告依系爭遺囑訴請有權處分之被告，移轉登記系爭
      房屋所有權，自無當事人不適格情形，被告此部分抗辯，
      尚不足採。
  (二)系爭遺囑是否真正：
    1.系爭證書非公務員或公務機關所制作之文書，為私文書，
      記載被繼承人余葉梅生之內心意思，須待法院觀察認定，
      屬勘驗文書。按私文書應由舉證人證其真正，但他造於其
      真正無爭執者，不在此限，民事訴訟法第357條定有明文
      。本件被告否認系爭證書之真正，故須由原告等舉證其真
      正。
    2.原告共提出被繼承人余葉梅生2份遺囑，第1份註明日期83
      年11月，未記載「日」，其內容為：「余一生以誠慈愛待
      人，堅守『己所不欲勿施於人』之原則，希望晚輩，亦能
      自發自強，自愛自尊，雖小能頂天立地也要做個誠信之人
      ；介文須切記之。生前承汝多方照顧，身後願將坐落台北
      市○○○路155巷66弄35-2號房屋乙幢贈與吾姪葉介文（
      所有權狀在台北銀行敦化分行保管箱內），希為自保存。
      立遺囑人余葉梅生親筆、見證人陳嗣雪親筆、見證人邱令
      綺親筆。」並附註「一、在貳位見證人見證之下，意誠清
      楚，並出於自己本意立此遺囑，以昭公信。二、本遺囑死
      後生效，生仍有自行處理之權利。三、特此聲明以上兩項
      。」等語（見審補卷第7頁）。
    3.第2份遺囑註明日期為93年5月，未記載「日」，其內容為
      ：「一、立遺囑人余葉梅生今在三位見證人邱令綺女士、
      陳嗣雪女士、涂哲先生見證之下，意識清楚並出於自己本
      意，立此遺囑。二、本遺囑死後生效，生前仍有自由處理
      之權利。三、余一生不求名利，不善理財，身後遺物，微
      不足道，葉家兄弟姐妹雖多，來台者僅余偕四弟葉樹華而
      已，陷於大陸者生活均甚困難，基於同胞手足之愛心，多
      年來續資助，均可安渡晚年矣。我女筱梅亦陷大陸，自台
      灣開放可與大陸來往後，晤面拾餘次，陸續給與約台幣貳
      佰餘萬元，在上海開有汽車修理廠及汽車零件商店，生活
      安定，可無後顧之憂。故我女筱梅不得再來爭取此房屋。
      惟吾姪葉介文（四弟之長子）未滿三歲喪母故自幼由余撫
      養至拾壹歲，天資聰穎，因缺乏家庭溫暖，個性逐漸怪異
      ，不肯上進與堅拒投考大學。迄今年逾四十，仍上無片瓦
      ，下無寸土，生活困難，因其本性善良且對余多方照顧，
      身後願將坐落台北市○○○路155巷66弄35-2號公寓房屋
      乙幢贈與吾姪葉介文，該屋之所有權狀置於台北銀行敦化
      分行保管箱內，希好自為之世事，複做事三思而後行之。
      立遺囑人余葉梅生、見證人邱令綺、見證人涂哲」等語（
      見審補卷第10頁）。
    3.2份遺囑均係被繼承人余葉梅生親筆書寫，並由見證人邱
      令綺證明，且註明遺囑於其去世後生效，是為具遺贈性質
      ，被告訴訟代理人對遺囑形式真正，並不爭執（見本院卷
      第99頁）；被告到庭亦未爭執遺囑非其姐余葉梅生親筆，
      僅稱：因原告不孝，沒有將姐余葉梅生病後安置妥當，不
      應享有繼承等語（見本院99年8月26日言詞筆錄，見本院
      卷第124頁反面以下）。遺囑見證人邱令綺到庭結證稱：
      與余葉梅生為婦聯會同事，其在系爭遺囑上簽名見證，曾
      問她系爭房屋為什麼不給女兒要給姪子，她說依台灣法律
      不能給女兒，只能給姪子，因為這個姪子從3歲開始帶，
      以前她生病時是由其照顧，後來由姪子照顧，而且她很愛
      原告等語（見本院卷第99頁反面-100頁）。依遺囑內容、
      見證人證述及被告對遺囑為余葉梅生所親筆書立亦不爭執
      等情，則系爭遺囑為真正，被繼承人余葉梅生確有將系爭
      房屋遺贈予原告之意思。
    4.按遺囑，自遺囑人死亡時，發生效力；遺囑所定遺贈，附
      有停止條件者，自條件成就時，發生效力，民法第1199條
      、第1200條定有明文，次按「遺贈僅具有債權之效力，故
      受遺贈人並未於繼承開始時，當然取得受遺贈物之所有權
      或其他物權，尚待遺產管理人或遺囑執行人於清償繼承債
      務後，始得將受遺贈物移轉登記或交付受遺贈人。是以受
      遺贈人於未受遺贈物移轉登記或交付前，尚不得對於第三
      人為關於受遺贈財產之請求」（最高法院86年度台上字第
      550號判決意旨參照）。本件被繼承人葉梅生既於生前書
      立遺囑將系爭房屋贈與原告，並未附任何停止條件，而其
      於95年3月19日辭世，是依上開規定，遺囑於其去世當日
      即發生效力。原告取得系爭房屋移轉登記請求權，得對繼
      承人為之。
    5.被告抗辯：原告提出之2份遺囑僅記載「83年11月」「95
      年3月」，未記載「日」，依民法第1190條規定及最高法
      院28年上字第2293號判例，其不生效力等語。按民法第
      1190條規定「自書遺囑者，應自書遺囑全文，記明年、月
      、日，並親自簽名，如有增減、塗改，應註明增減、塗改
      處所及字數，另行簽名。」，而最高法院28年上字第2293
      號判例為：「遺囑應依法定方式為之，自書遺囑，依民法
      第1190條之規定，應自書遺囑全文，記明年月日，並親自
      簽名。其非依此方式為之者，不生效力。」，固以註明年
      月日為記載事項，惟按年月日之記載為確立系爭文書之產
      生期日，例如民法第616條倉單、第625條提單、第709條
      之3合會標單、票據法第24條、第120條、第125 條匯票、
      本票、支票均規定應記載年月日，以為確定票據等權利發
      生日期，是此類年月日為絕對必要記載事項，如無日之記
      載，自無法確認該票據是否確實成立，亦無法確認利息或
      權利消滅之起算日等，但民法第1190條雖要求年月日之記
      載，因記載不完全，僅書明年月，而無日，如能確定該自
      書遺囑為被繼承人所親自書立，且年月日之不完整，不影
      響遺囑成立日及其他權利義務之認定時，該年月日記載，
      即不因其欠缺部分之日期，即完全否認其效力，否則將違
      背遺囑人之遺願。學者認為「....雖有主年月日均須同時
      記明，不得有缺....亦有主張遺囑人之遺囑能力，依年月
      日已足判斷，故在僅有遺囑1份時，是否應為無效，甚有
      問題。依余所見不妨從寬解釋，如得依遺囑內容及其情況
      予以補足或遺囑僅有1份，雖僅記有年月，無與其他遺囑
      抵觸之虞，不妨認為有效」（參史尚寬，繼承法論第398
      頁，本院卷第52頁）亦有學者認「遺囑之解釋，不應單依
      方式是否嚴守而為形式的判斷，而應置重於遺囑人之真意
      之確保、遺囑自由之維持」（陳棋炎3人合著，民法繼承
      新論第251頁），亦可為參考。系爭遺囑為余葉梅生親自
      書，已為被告所不爭執，亦經見證人邱令綺到庭證明，而
      2份遺囑均表示要將系爭房地贈與原告，均僅記載年月，
      未記載日，2份書立時期相差12年，顯見其習慣上未記明
      日，但不影響日後他人確立遺囑之時期，是依上開說明，
      僅因其未註明「日」即否定其遺囑效力，係違背其遺願，
      故本件被繼承人余葉梅生書立之遺囑應認為有效。
    6.被告抗辯：原告於余葉梅晚年患病住院後，未妥善照顧，
      尚將伊置於於基隆八斗子之安養院，使伊感到害怕，另余
      葉梅生與原告同住時，因為住不下去，原告將自己與姑媽
      食物分開，給姑媽吃的特別差，自己吃的好，至為不孝等
      語。惟質之被告，是否被繼承人表示原告不得繼承，撤銷
      系爭遺囑等情，被告則又謂：被繼承人沒有撤銷遺囑等語
      （見言詞辯筆錄，本院卷第125頁），且被告僅稱原告不
      孝，未妥善照顧姑姑，然未提出余葉梅生表示撤銷或撤回
      遺囑不准原告受贈意思之證明，則被告主張因原告不孝，
      不得受贈之抗辯，尚不足採。至本件遺囑有無侵害特留分
      ，被告並未主張，爰不予審究。
四、綜上所述，本件遺囑為被繼承人余葉梅生生前親筆書立，其
    願將系爭房屋以遺囑方式贈與原告，原告依遺囑即得向其繼
    承人請求移轉登記系爭房屋為其所有，而余葉梅生之繼承人
    除其大陸地區子女余筱梅繼承200萬元範圍已由被告給付外
    ，超過部分，依兩岸關係條例被告依法為余葉梅生之繼承人
    ，依遺囑意旨，對於受遺贈之原告，依遺囑有義務將系爭房
    屋移轉登記，惟被告自行登記為己有，與遺囑之意旨相違，
    原告依遺囑請求被告移轉系爭房屋予原告，為有理由，應予
    准許。原告陳明願供擔保，聲請宣告假執行，被告陳明願供
    擔保聲請免為假執行，均核無不合，爰分別酌定相當擔保金
    額准許之。
五、結論：本件原告之訴為有理由，依民事訴訟法第78條、第
    390條第2項、第392條第2項，判決如主文。
中    華    民    國    99    年    8     月    31    日
                  家事法庭法  官  李維心
以上正本係照原本作成
如對本判決上訴，須於判決送達後20日內向本院提出上訴狀。如
委任律師提起上訴者，應一併繳納上訴審裁判費。
中    華    民    國    99    年    8     月    31    日
                          書記官  譚鈺陵
附表
一、土地：台北市○○區○○段一小段0000-0000地號之土地所
    有權、面積169平方公尺、應有部分4分之1。
二、建物：1739建號、面積69.52平方公尺、門牌號碼：台北市
    ○○○路155巷66弄35號。

司法院資訊處製作；財團法人民間司法改革基金會備份。
